【裁判字號】    98,自緝,9
【裁判日期】    990331
【裁判案由】    詐欺
【裁判全文】
臺灣板橋地方法院刑事裁定               98年度自緝字第9號
自  訴  人  乙○○
自訴代理人  邱鎮北律師
            毛仁全律師
被      告  甲○○
上列被告因詐欺案件，經自訴人提起自訴，本院裁定如下：
    主  文
自訴駁回。
    理  由
一、自訴意旨略以：被告甲○○原在臺北縣三峽鎮○○街118 號
    1 樓獨資經營「小明的鞋鞋創意鞋坊」，其意圖為自己不法
    之所有，於民國97年3 月7 日，向自訴人佯稱須借款新臺幣
    （下同）30萬元做為生意上資金之週轉，自訴人起初拒絕，
    乃被告稱其能提供上開鞋坊之營業執照及店內全數貨品為擔
    保，使被告借出之本金能獲得確保無虞，並簽立「讓渡證書
    」1 紙，自訴人認為猶有不妥而拒絕，被告又對自訴人表示
    可找其母親陳戴月桃為保證人，以取信自訴人，致自訴人信
    以為真，因而陷於錯誤，同意借貸予被告30萬元。不料，被
    告於借得款項之後，蓄意將上開鞋坊之貨品搬空，關門大吉
    ，並避匿無蹤，因認被告涉犯刑法第339 條第1 項之詐欺取
    財罪嫌云云。
二、按法院或受命法官，得於自訴案件第一次審判期日前，訊問
    自訴人、被告及調查證據；訊問及調查結果，如認為案件有
    刑事訴訟法第252 條、第253 條、第254 條之情形者，得以
    裁定駁回自訴，刑事訴訟法第326 條第1 項、第3 項定有明
    文。再按，刑法第339 條第1 項之詐欺罪，必須行為人自始
    即基於不法所有之意圖，以詐術使人交付財物，始能構成，
    所謂以詐術使人交付，必須被詐欺人因其詐術而陷於錯誤，
    若其所用方法，不能認為詐術，亦不致使人陷於錯誤，即不
    構成該罪，最高法院46年台上字第260 號著有判例。至於民
    事債務當事人間，若有未依債務本旨履行給付之情形，在一
    般社會經驗而言，原因非一；其因不可歸責之事由無法給付
    ，或因合法得對抗他造主張抗辯而拒絕給付，甚至債之關係
    成立後，始行惡意遲延給付，皆有可能，非必出於自始無意
    給付之詐欺犯罪一端。又刑事被告依法不負自證無罪之義務
    ，故在別無積極證據之情形下，自難違反刑事訴訟法第154
    條之規定，以被告單純債務不履行之狀態，推定被告自始即
    有不法所有之意圖而施用詐術。
三、本件自訴人認被告甲○○涉犯詐欺取財罪嫌，無非以營利事
    業登記證、讓渡證書等影本各1 紙、現場照片7 幀為其論據
    。訊據被告固坦承伊曾於97年3 月間，交付其所經營上址「
    小明的鞋鞋創意鞋坊」之營利事業登記證予自訴人，並由伊
    母親擔任保證人，向自訴人借款30萬元無訛，惟堅決否認有
    詐欺取財之犯行，辯稱：伊自始沒有欺騙自訴人的意思，伊
    於97年3 月間向自訴人借款之後，起初均有按月支付利息，
    嗣因其所經營之上開鞋坊於97年10月3 、4 日倒閉，始無力
    支付本息，店內貨品遭其他債權人廠商搬走抵債，伊仍有誠
    意要向自訴人償還債務等語。
四、經查：被告於97年3 月間，交付其所經營上址「小明的鞋鞋
    創意鞋坊」之營利事業登記證予自訴人，並由伊母親陳戴月
    桃擔任保證人，向自訴人借款30萬元之事實，已據被告坦承
    在卷，且有自訴人提出之營利事業登記證影本1 紙為證，此
    部分之事實堪予認定。惟依自訴人所述：被告從97年3 月開
    始有付利息，一直到97年10月還有支付利息等語（見98年11
    月18日訊問筆錄第2 頁），堪認被告於97年3 月間向自訴人
    借款30萬元之後，迄同年10月間止，均有按月支付利息無誤
    。被告辯稱嗣因其所經營之上開鞋坊於97年10月3 、4 日倒
    閉，始無力支付本息，店內貨品遭其他債權人廠商搬走抵債
    等語，衡情尚非全然不足採信，且查無證據足認被告係自始
    惡意欺騙，是被告嗣未支付借款本息，應僅屬債務人不積極
    履行民事契約債務之問題，洵難認其自始即有意圖為自己不
    法所有之犯意。至於自訴人所指被告有提供上開鞋坊之店內
    全數貨品為借款擔保云云，為被告所否認，而依自訴人提出
    之讓渡證書影本觀之，其內容乃謂被告以30萬元將上開鞋坊
    出賣給自訴人，完全未提及借款乙事，更未載明被告有提供
    任何貨品以供擔保；再徵諸被告所供：該讓渡證書是我簽的
    ，但自訴人當時說這只是一個證明……當時店裡的貨品價值
    100 多萬元，不可能以30萬元讓渡給自訴人等語（同上訊問
    筆錄第3 頁），顯見該讓渡證書應係自訴人提供予被告及保
    證人簽字之定型化契約，其內容已與兩造之真意不符，亦未
    載明有何提供借款擔保品情形，連同自訴人提出之現場照片
    7 幀，均難憑以證明被告當時確有提供店內貨品為借款之擔
    保，自訴人此部分之主張尚嫌無據。此外，復無其他事證堪
    認被告涉有自訴人所指之詐欺取財罪嫌。參以被告到庭之後
    ，與自訴人積極協商還款事宜，已於99年1 月13日成立和解
    ，此有和解筆錄影本1 份在卷可憑；自訴人亦承稱：我會提
    自訴，是要看被告如何跟我談還款，如果被告願意跟我談，
    其他都很好講等語（同上訊問筆錄第3 頁），足徵本件純屬
    民事糾葛。綜上所述，依受命法官於第一次審判期日前訊問
    及調查結果，認被告之犯罪嫌疑不足，依照首揭說明，本件
    自訴應予駁回。
據上論斷，應依刑事訴訟法第326 條第3 項、第252 條第10款，
裁定如主文。
中    華    民    國    99    年    3     月    31    日
                  刑事第八庭  審判長法  官  陳鴻清
                                    法  官  劉安榕
                                    法  官  朱嘉川
以上正本證明與原本無異。
如不服本裁定應於送達後5 日內向本院提出抗告狀。
                                    書記官  陳聖儒
中    華    民    國    99    年    4     月    7     日

司法院資訊處製作；財團法人民間司法改革基金會備份。
